ACORDAO-COMPLETO-2416465

ACÓRDÃO 8013/2020 ATA 25/2020 - SEGUNDA CÂMARA

VISTOS, relatados e discutidos estes autos de tomada de contas especial instaurada pelo Fundo Nacional de Saúde (FNS) em desfavor do município de Águas Lindas de Goiás/GO, dos ex-prefeitos dessa municipalidade, Srs. José Pereira Soares (2005 a 2008) e Geraldo Messias Queiroz (2009 a 2012) e da empresa WE Engenharia Ltda., em razão da execução parcial do objeto do Convênio 2436/2005, cujo objeto era a construção de cinco Unidades Básicas de Saúde (UBS) ,
	ACORDAM os Ministros do Tribunal de Contas da União, reunidos em Sessão da 2ª Câmara, ante as razões expostas pelo Relator, em:
	9.1. considerar revéis, para todos os efeitos, o Sr. José Pereira Soares, ex-prefeito do Município de Águas Lindas de Goiás/GO, na gestão de 2005-2008, e a empresa WE Engenharia Ltda., com fundamento no § 3º do art. 12 da Lei 8.443, de 16 de julho de 1992, dando-se prosseguimento ao processo;
9.2. excluir da relação processual a empresa WE Engenharia Ltda. e o Sr. José Pereira Soares;
9.3. com fundamento nos arts. 1º, inciso I, 16, inciso III, alínea "c", da Lei 8.443/1992 c/c os arts. 19 e 23, inciso III, da mesma Lei, e com arts. 1º, inciso I; 209, incisos II; 210 e 214, inciso III, do Regimento Interno, que sejam julgadas irregulares as contas do do Sr. Geraldo Messias Queiroz e do município de Águas Lindas de Goiás/GO; e condená-los ao pagamento das quantias a seguir especificadas, com a fixação do prazo de quinze dias, a contar da notificação, para comprovar, perante o Tribunal (art. 214, inciso III, alínea "a", do Regimento Interno) , o recolhimento da dívida aos cofres Fundo Nacional de Saúde  (FNS) , atualizada monetariamente e acrescida dos juros de mora, calculados a partir da data discriminada, até a data do recolhimento, na forma prevista na legislação em vigor;
9.3.1. Responsável: Município de Águas Lindas de Goiás/GO:
	Data
	Valor (R$) 

	  11/6/2008
	 R$ 20.389,94

9.3.2. Responsável: Geraldo Messias Queiroz; 
	Data
	Valor (R$) 

	  14/5/2010
	133.403,59

	  24/5/2010
	2.473,03

	  25/5/2010
	5.436,71

9.4. aplicar ao Sr. Geraldo Messias Queiroz,  ex-prefeito do Município de Águas Lindas de Goiás/GO, a multa prevista no art. 57 da Lei 8.443/92 c/c o art. 267 do RI/TCU, no valor de R$ 13.000 (treze mil reais) , fixando-lhe o prazo de quinze dias, a contar da notificação, para que comprove, perante o Tribunal (art. 214, III, a, do Regimento Interno do TCU) , o recolhimento da dívida aos cofres do Tesouro Nacional, atualizada monetariamente desde a data do presente acórdão até a do efetivo recolhimento, se paga após o vencimento, na forma da legislação em vigor;
9.5. autorizar, desde logo, a cobrança judicial das dívidas, caso não atendidas a (s) notificação (ões) , na forma do disposto no art. 28, inciso II, da Lei nº 8.443/92;
9.6.  autorizar também, desde logo, se requerido, com fundamento no art. 28, inciso I, da Lei 8.443, de 1992 c/c o art. 217, §§ 1º e 2º do Regimento Interno, o parcelamento da (s) dívida (s) em até 36 parcelas, incidindo sobre cada parcela, corrigida monetariamente, os correspondentes acréscimos legais fixando- lhe o prazo de quinze dias, a contar do recebimento da notificação, para comprovar perante o Tribunal o recolhimento da primeira parcela, e de trinta dias, a contar da parcela anterior, para comprovar os recolhimentos das demais parcelas, devendo incidir sobre cada valor mensal, atualizado monetariamente, os juros de mora devidos, no caso do débito, na forma prevista na legislação em vigor, alertando os responsáveis de que a falta de comprovação do recolhimento de qualquer parcela importará o vencimento antecipado do saldo devedor, nos termos do § 2º do art. 217 do Regimento Interno deste Tribunal;
9.7. enviar cópia deste Acórdão, bem como do Relatório e do Voto que o fundamentarem ao Procuradoria da República no Estado de Goiás, nos termos do § 3º do art. 16 da Lei 8.443/1992 c/c o § 7º do art. 209 do Regimento Interno do TCU, para adoção das medidas cabíveis;
9.8. enviar cópia deste Acórdão ao Fundo Nacional de Saúde  (FNS) para ciência, informando que a presente deliberação, acompanhada do Relatório e do Voto que a fundamenta, está disponível para a consulta no endereço www.tcu.gov.br/acordaos, além de esclarecer que, caso requerido, o TCU poderá fornecer sem custos as correspondentes cópias, de forma impressa.

Tomada de contas especial instaurada pelo Fundo Nacional de Saúde  (FNS) em desfavor do município de Águas Lindas de Goiás/GO, dos ex-prefeitos dessa municipalidade e da empresa contratada em razão da execução parcial do objeto do Convênio 2436/2005 , celebrado entre o FNS e aquele município, cujo objeto era a construção de cinco Unidades Básicas de Saúde (UBS).

Segunda Câmara

Município de Águas Lindas de Goiás/GO.

3. Interessado/Responsáveis:
3.1. Interessado: Fundo Nacional de Saúde (FNS).
3.2. Responsáveis: José Pereira Soares (CPF XXX.287.551-XX); Geraldo Messias Queiroz (CPF XXX.320.356-XX); WE Engenharia Ltda. (CNPJ 05.466.878/0001-30); município de Águas Lindas de Goiás/GO (CNPJ 01.616.520/0001-96).

13.1. Ministros presentes: Ana Arraes (Presidente), Augusto Nardes (Relator), Aroldo Cedraz e Raimundo Carreiro.
13.2. Ministros-Substitutos presentes: Marcos Bemquerer Costa e André Luís de Carvalho.

AUGUSTO NARDES

Transcrevo a seguir, com os ajustes de forma pertinentes, instrução elaborada no âmbito da Secretaria de Controle Externo de Tomada de Contas Especial, cujo encaminhamento teve a anuência de seu corpo diretivo (peças 107 a 109) e do Ministério Público junto ao TCU (peça 110) .
"INTRODUÇÃO
Cuidam os autos de tomada de contas especial instaurada pelo Fundo Nacional de Saúde  (FNS) , em razão da execução parcial do objeto do Convênio 2436/2005 (peça 1, p. 22-30) , celebrado com o município de Águas Lindas de Goiás/GO, tendo por objeto a construção de cinco Unidades Básicas de Saúde (UBS) .
HISTÓRICO 
Os recursos previstos para implementação do objeto do Convênio 2436/2005 foram orçados no valor total de R$ 525.000,00 (peça 1, p. 25) , sendo R$ 500.000,00 da concedente e R$ 25.000,00 da convenente, a título de contrapartida. 
Registre-se que o Fundo Nacional de Saúde repassou à prefeitura de Águas Lindas de Goiás o valor de R$ 400.000,00, na conta específica do convênio, porém, não houve o repasse da última parcela, também no valor de R$ 100.000,00, em virtude da "não apresentação de contas final e paralisação da execução das obras" (peça 7, p. 173) .
Os recursos foram transferidos da seguinte maneira:
	N.º da OB
	Valor (R$) 
	Data de crédito
	
	2007OB936928
	100.000,00
	6/11/2007
	peça 1, p. 96

	2007OB951371
	100.000,00
	4/12/2007
	peça 1, p. 97

	2008OB828007
	100.000,00
	7/10/2009
	peça 3, p. 69

	2009OB828007
	100.000,00
	   11/11/2009
	peça 3, p. 70

O convênio em tela previa a execução de cinco de unidades de saúde, de acordo com a seguintes localizações e valores originalmente pactuados e posteriormente ajustados:
	Unidade
	Valor original
	Valor ajustado

		Recursos Federais (R$) 
	Contrapartida (R$) 
	Recursos Federais (R$) 
	Contrapartida (R$) 

	Jardim das Laranjeiras
	100.000,00
	5.000,00
	100.000,00
	33.436,43

	Jardim Santa Lúcia
	100.000,00
	5.000,00
	100.000,00
	33.436,43

	Jardim América II
	100.000,00
	5.000,00
	100.000,00
	33.436,43

	Setor II
	100.000,00
	5.000,00
	100.000,00
	33.436,43

	Setor Mansões Por do Sol
	100.000,00
	5.000,00
	100.000,00
	33.436,43

	Total
	500.000,00
	25.000,00
	500.000,00
	167.182,15

Frise-se ainda que os valores de contrapartida foram aumentados de forma unilateral pelo município, em face dos valores pactuados no contrato firmado com a empresa escolhida para a execução dos serviços (peça 1, p. 80) .
O convênio vigeu, originalmente, no período de 30/12/2005 a 23/2/2007 (peça 1, p. 27) , com o prazo de sessenta dias para apresentação da prestação de contas. Porém, teve sua vigência prorrogada por diversas vezes, até 30/11/2012 (peça 7, p. 122) .
Inicialmente, a prestação de contas parcial, apresentada em 30/10/2008 (peça 1, p. 90-95) , havia sido sobrestada, em virtude de formalidades a serem cumpridas, conforme o Parecer Gescon 5298 de 4/12/2008 (peça 1, p. 246-248) . Posteriormente, foi aprovada mediante o Parecer Gescon 1507, de 23/4/2009 (peça 2, p. 30-32) .
 Já a prestação de contas parcial apresentada em 29/12/2010 foi reprovada, conforme Parecer Gescon 3615, de 12/7/2011 (peça 7, p. 49) , produzido em resposta a demanda do TCU ao Fundo Nacional de Saúde, conforme item 9.1.2 do Acórdão 2299/2011-TCU-Segunda Câmara (peça 7, p. 24) :
	9.1.2. apresente informações a este Tribunal acerca do acompanhamento realizado no Convênio 2436/2005 (Siafi 546798) , firmado com a Prefeitura Municipal de Águas Lindas de Goiás/GO para construção de unidades de saúde, quanto ao cumprimento do objeto;
Naquela ocasião e por meio do citado parecer, ficou demonstrado, quanto ao aspecto físico da execução do objeto, que os objetivos foram alcançados parcialmente (peça 7, p. 47) , considerando que entre cinco Unidades de Saúde pactuadas duas foram concluídas (Jardim Santa Lúcia e Setor II) . Entretanto, somente a primeira encontrava-se funcionando, já que a segunda fora ocupada com atividades alheias às ações de saúde (administração da penitenciária municipal) .
Ainda, no mesmo parecer, ficou indicado que as Unidades Básicas Jardim América II e Jardim Laranjeiras se encontravam paralisadas com 52,95% executadas e a Unidade Setor Pôr do Sol não havia sido iniciada.
Posteriormente, foi elaborado o Parecer Extra Gescon 4, de 19/8/2013 (peça 7, p. 171) , em resposta a nova demanda do TCU ao Fundo Nacional de Saúde, conforme item 9.6 do Acórdão 317/2013-TCU-Primeira Câmara.
O parecer em questão (peça 7, p. 174) concluiu pela existência de débito no valor de R$ 304.664,65, em razão da subutilização dos recursos repassados pelo FNS/MS e alcance parcial dos objetivos pactuados. 
No caso, foi aprovada integralmente a despesa referente à unidade Santa Lúcia e parte da despesa correspondente à contrapartida referente à unidade Setor 2, não tendo sido aprovadas as despesas das demais unidades. 
No mesmo sentido, foi elaborado o Parecer Extra Gescon 2, datado de 3/6/2014 (peça 7, p. 225-230) , com base no Relatório de visita in loco 41-5/2012 (peça 7, p. 101- 109) . Nesse parecer, propôs-se a alteração do valor a ser restituído, em função de devolução do saldo do convênio feita mediante GRU na data de 14/1/2014 (peça 7, p. 197) , conforme a seguinte memória de cálculo:
UBS Santa Lúcia (Despesa Aprovada) 
Despesas FNS/MS..................................... R$ 100.000,00
Despesas contrapartida pactuada................R$     5.000,00
Despesas Rendimentos ..............................R$   11.171,99
Despesas Contrapartida extra ....................R$    17.264,44
Total.......................................................... R$ 133.436,43
 (+) Despesas contraídas............................. R$ 407.480,92
 (-) Despesas aprovada................................R$ 133.436,43 (UBS Santa Lúcia) 
 (-) Despesas contrapartida extra................ R$   32.731,16 (UBS Setor 2) 
 (=) Despesas não aprovadas FNS/MS.... R$ 241.313,33
Total a ser restituído ao FNSAVIS ........R$ 415.509,43 (valor atualizado) 
Dessa forma, o autor da mencionada nota técnica propôs a comunicação dos ex-gestores Geraldo Messias Queiroz (peça 7, p. 243) e José Pereira Soares (peça 7, p. 251) para apresentação de justificativas ou restituição dos recursos.
Diante do não saneamento das irregularidades apontadas e da não devolução dos recursos, instaurou-se a Tomada de Contas Especial. No Relatório de Tomada de Contas Especial (peça 8, p. 35-49) , conclui-se que o prejuízo importaria no valor de R$ 241.313,33 e definiu a responsabilidade individual dos ex-prefeitos Geraldo Messias Queiroz e José Pereira Soares, no montante de R$ 141.313,33, para o primeiro, e de R$ 100.000,00, para o segundo.      
O Relatório de Auditoria 832/2015 (peça 8, p. 61-64) também chegou às mesmas conclusões. Após serem emitidos o Certificado de Auditoria, o Parecer do Dirigente e o Pronunciamento Ministerial (peça 8, p. 65, 66 e p. 67) , o processo foi remetido a esse Tribunal.
Na instrução inicial (peça 9) , analisando-se os documentos nos autos, concluiu-se pela necessidade de realização de citação dos responsáveis: José Pereira Soares (CPF XXX.287.551-XX) , ex-prefeito na gestão 2005/2008, e município de Águas Lindas de Goiás/GO (CNPJ: 01.616.520/0001-96) ; e Geraldo Messias Queiroz (CPF: XXX.320.356-XX) , ex-prefeito na gestão 2009/2012, e WE Engenharia Ltda. (CNPJ 05.466.878/0001-30) :
Ocorrência 1: não comprovação da boa e regular aplicação dos recursos federais repassados ao município de Águas Lindas de Goiás/GO, em razão do desvio de finalidade parcial do objeto do Convênio 2436/2005, referente à utilização indevida da Unidade Básica - Setor 2 em atividades administrativas da penitenciária local, contrariando a alínea "c" do inciso II do artigo 38 da Instrução Normativa STN 1/1997.
	Débito (peça 6, p. 25) :
	Data
	Valor (R$) 

	11/6/2008
	100.000,00

Responsáveis: José Pereira Soares (CPF XXX.287.551-XX) , ex-prefeito na gestão 2005/2008; e município de Águas Lindas de Goiás/GO (CNPJ: 01.616.520/0001-96) .
Condutas: a) do gestor, utilizar, de maneira, indevida do objeto do Convênio 2436/2005, conforme Relatório Completo do Tomador de Contas Especial 320/2014 (peça 8, p. 47) ; e, b) do município, por ter sido beneficiado com a apropriação do bem, cuja utilidade foi modificada pelo gestor, fato que impediu o atingimento dos objetivos do convênio.
Ocorrência 2: não comprovação da boa e regular aplicação dos recursos federais repassados ao município de Águas Lindas de Goiás/GO, em razão da execução parcial do objeto do Convênio 2436/2005, referente à não conclusão das obras da Unidade Jardim América II e da Unidade Jardim das Laranjeiras, contrariando a alínea "a" do inciso II do artigo 38 da Instrução Normativa STN 1/1997.
	Débito (peça 6, p. 48) :
	 Data
	Valor (R$) 

	14/5/2010
	133.403,59

	24/5/2010
	2.473,03

	25/5/2010
	5.436,71

Responsáveis: Geraldo Messias Queiroz (CPF: XXX.320.356-XX) , ex-prefeito na gestão 2009/2012 e WE Engenharia Ltda. (CNPJ 05.466.878/0001-30) .
Condutas: a) do gestor, executar parcialmente o objeto do Convênio 2436/2005, conforme Relatório Completo do Tomador de Contas Especial 320/2014 (peça 8, p. 47) , fato que impediu o atingimento dos objetivos do convênio; e, b) da empresa, por ter contribuído para o não atingimento da finalidade do objeto, em função do abandono das obras, apesar de os serviços medidos refletirem os serviços executados, quando comparados com os serviços executados, conforme planilha do orçamento analítico contratado de cada unidade, conforme Relatório de Verificação in loco 28-4/2011 (peça 5, p. 45) , datado de 24 de junho de 2011, que, até o 7º Boletim de Medição.
	Em cumprimento ao pronunciamento da unidade (peça 10) , foram efetuadas as citações dos responsáveis. O município de Águas Lindas de Goiás/GO foi citado por meio do Ofício 1884/2015 (peça 15) , o qual foi devidamente recebido conforme AR (peça 19) .
 O Sr. Geraldo Messias Queiroz foi devidamente citado por meio do Ofício 1881/2015 (peça 16) , o qual foi devidamente recebido conforme AR (peça 21) . 
O Sr. José Pereira Soares, após terem sido frustradas suas citações por meio dos Ofícios 1883/2015 (Peça 17) , 2145/2015 (peça 28) , 74/2016 (peça 39) , 430/2016 (peça 49) , 755/2016 (peça 55) , 993/2016 (peça 58) , 1007/2016 (peça 61) , emitidos conforme pesquisa de endereços às peças 12, 54, 56 e 59, foi devidamente citado 1043/2016 (peça 62) , o qual foi devidamente recebido conforme AR (peça 64) .
A empresa WE Engenharia Ltda., após terem sido frustradas suas citações por meio dos Ofícios 1885/2015 (peça 18) , 73/2016 (peça 37) , 1289/2016 (peça 71) , 1311/2016 (peça 72) , 1740/2016 (peça 77) , 1990/2016 (peça 79) , 197/2017 (peça 83) , 198/2017 (peça 84) , 678/2017 (peça 88) , emitidos conforme pesquisa de endereços às peças 13, 23, 26, 34, 69, 75, 82, 87, 92, foi devidamente citada via edital (peça 94) nos termos do despacho à peça 93.
O município de Águas Lindas de Goiás/GO e o Sr. Geraldo Messias Queiroz apresentaram suas alegações de defesa às peças 24 e 68.
Transcorrido o prazo regimental, o Sr. José Pereira Soares e a empresa WE Engenharia Ltda. permaneceram silentes, devendo ser considerados revéis, nos termos do art. 12, §3º, da Lei 8.443/1992.
Em pareceres uniformes, a unidade técnica (peças 96 a 98) propôs:
a) excluir da relação processual a empresa WE Engenharia Ltda.
b) rejeitar as alegações de defesa dos dois primeiros responsáveis acima mencionados e declarar a revelia do Sr, José Pereira Soares, nos termos do art. 12, § 3º, da Lei nº 8.443/1992, com o julgamento das contas de todos os responsáveis pela irregularidade, condenando-os ao pagamento dos débitos solidários e à aplicação da multa prevista no art. 57 da mencionada lei.
Todavia, o representante do Ministério junto ao TCU, Procurador Marinus Marsico, concordou, no geral, com a proposta de mérito da unidade técnica, exceto, quanto o encaminhamento referente à municipalidade (peça 99) .
Segundo o Parquet especializado, em vez de já ser imputado débito ao município, esta Corte deveria abrir novo e improrrogável prazo para que aquele ente recolhesse o débito apurado sem multa e juros, com fundamento no art. 12, §§ 1º e 2º, da Lei 8.443/1992 e arts. 202, §§ 2º, 3º e 4º do RI/TCU.
Assim, no mérito, acolheu-se o encaminhamento proposto pelo MP/TCU, cujos fundamentos foram incorporados às razões de decidir, conforme Voto do Relator Augusto Nardes (peça 101) .
Desse modo, acordaram os ministros do TCU, por meio do Acórdão 7720/2019-TCU-Segunda Câmara - Relator Augusto Nardes (peça 100) , em:
9.1. fixar novo e improrrogável prazo de quinze dias, com fundamento no art. 202, § 3º, do RITCU, a contar da notificação, para que o do município de Águas Lindas de Goiás/GO efetue e comprove, perante este Tribunal, o recolhimento da quantia de R$ 100.000,00 (cem mil reais) aos cofres do Fundo Nacional de Saúde, atualizadas monetariamente a partir de 11/6/2008 até a data do efetivo recolhimento, na forma prevista na legislação em vigor; 
9.2. informar ao município de Águas Lindas de Goiás/GO que a liquidação tempestiva do débito saneará o processo e permitirá que as contas da municipalidade sejam julgadas regulares com ressalva e lhe seja dada quitação, ao passo que a ausência dessa liquidação tempestiva acarretará o julgamento pela irregularidade das contas do ente federado, com imputação de débito, a ser atualizado monetariamente e acrescido de juros moratórios; 
9.3. findo o prazo fixado ao município de Águas Lindas de Goiás/GO para a devolução dos recursos aplicados com desvio de finalidade, retornar os autos devidamente instruídos ao gabinete do relator, com trânsito regimental pelo MP/TCU, para que seja dado seguimento ao julgamento das contas do município e dos demais responsáveis nestes autos.
Ante o acordado, foi oferecido novo e improrrogável prazo para que o município de Águas Lindas de Goiás/GO efetuasse e comprovasse, perante esse Tribunal, o recolhimento da dívida.
O ente municipal foi notificado, por meio do Ofício 9511/2019 (peça 104) , na data de 30/10/2019, conforme AR (peça 105) . Todavia, permaneceu silente e não comprovou o atendimento da demanda. 
EXAME TÉCNICO
Ante o não recolhimento do débito pelo ente municipal, dando seguimento ao trâmite processual, as contas devem ser julgadas, conforme análise de mérito efetuada na instrução de peça 96.
CONCLUSÃO
Com efeito, ante a rejeição das alegações de defesa do Sr. Geraldo Messias Queiroz e do município de Águas Lindas de Goiás/GO, não foi possível sanear as irregularidades a eles atribuídas, tampouco elidir o débito a eles imputado. 
Todavia, deve ser excluída da relação processual a empresa WE Engenharia Ltda., ante o afastamento das irregularidades, anteriormente, a ela imputadas. 
Ainda, em função da revelia do Sr. José Pereira Soares, não foi possível sanear as irregularidades a ele atribuídas, tampouco elidir o débito a ele imputado. 
Observa-se que foi fixado novo e improrrogável prazo ao município de Águas Lindas de Goiás/GO, para o recolhimento da dívida. Todavia, a demanda não foi atendida.
Ademais, inexistem nos autos elementos que demonstrem a boa-fé dos gestores ou a ocorrência de outros excludentes de culpabilidade. Desse modo, suas contas devem, desde logo, ser julgadas irregulares, nos termos do art. 202, § 6º, do Regimento Interno do TCU, procedendo-se à sua condenação em débito, bem como aplicada a multa prevista no art. 57 da Lei 8.443/1992.
PROPOSTA DE ENCAMINHAMENTO
Diante do exposto, submetem-se os autos à consideração superior, propondo:
a) considerar revéis o Sr. José Pereira Soares (CPF XXX.287.551-XX) , ex-prefeito do município de Águas Lindas de Goiás/GO, na gestão de 2005-2008, e a empresa WE Engenharia Ltda. (CNPJ 05.466.878/0001-30) , com fundamento no § 3º, art. 12, Lei 8.443, de 16 de julho de 1992;
b) não acatar as alegações de defesa do Sr. Geraldo Messias Queiroz (CPF XXX.320.356-XX) , ex-prefeito do município de Águas Lindas de Goiás/GO, na gestão 2009-2012;
c) excluir da relação processual a empresa WE Engenharia Ltda. (CNPJ 05.466.878/0001-30) ;
d) com fundamento nos arts. 1º, inciso I, 16, inciso III, alínea "c", da Lei 8.443/1992 c/c os arts. 19 e 23, inciso III, da mesma Lei, e com arts. 1º, inciso I; 209, incisos II; 210 e 214, inciso III, do Regimento Interno, que sejam julgadas irregulares as contas do Sr. José Pereira Soares (CPF XXX.287.551-XX) ; do Sr. Geraldo Messias Queiroz (CPF XXX.320.356-XX) e do município de Águas Lindas de Goiás/GO (CNPJ 01.616.520/0001-96) ; e condená-los ao pagamento das quantias a seguir especificadas, com a fixação do prazo de quinze dias, a contar da notificação, para comprovar, perante o Tribunal (art. 214, inciso III, alínea "a", do Regimento Interno) , o recolhimento da dívida aos cofres Fundo Nacional de Saúde  (FNS) , atualizada monetariamente e acrescida dos juros de mora, calculados a partir da data discriminada, até a data do recolhimento, na forma prevista na legislação em vigor;
i) Responsáveis: José Pereira Soares (CPF XXX.287.551-XX) ; e município de Águas Lindas de Goiás/GO (CNPJ: 01.616.520/0001-96) 
Débito (peça 6, p. 25) :
	Data
	Valor (R$) 

	  11/6/2008
	 100.000,00

ii) Responsável: Geraldo Messias Queiroz, CPF: XXX.320.356-XX; 
Débito (peça 6, p. 48) :
	Data
	Valor (R$) 

	  14/5/2010
	133.403,59

	  24/5/2010
	2.473,03

	  25/5/2010
	5.436,71

	e) aplicar individualmente ao Sr. José Pereira Soares (CPF XXX.287.551-XX) , ex-prefeito do município de Águas Lindas de Goiás/GO; e ao Sr. Geraldo Messias Queiroz, CPF: XXX.320.356-XX, ex-prefeito do município de Águas Lindas de Goiás/GO, a multa prevista no art. 57 da Lei 8.443/92 c/c o art. 267 do RI/TCU, fixando-lhe (s) o prazo de quinze dias, a contar da notificação, para que comprove (m) , perante o Tribunal (art. 214, III, a, do Regimento Interno do TCU) , o recolhimento da dívida aos cofres do Tesouro Nacional, atualizada monetariamente desde a data do acórdão que vier a ser proferido por este Tribunal até a do efetivo recolhimento, se pagas após o vencimento, na forma da legislação em vigor;
f) autorizar, desde logo, a cobrança judicial das dívidas, caso não atendidas a (s) notificação (ões) , na forma do disposto no art. 28, inciso II, da Lei nº 8.443/92;
g) autorizar também, desde logo, se requerido, com fundamento no art. 28, inciso I, da Lei 8.443, de 1992 c/c o art. 217, §§ 1º e 2º do Regimento Interno, o parcelamento da (s) dívida (s) em até 36 parcelas, incidindo sobre cada parcela, corrigida monetariamente, os correspondentes acréscimos legais fixando- lhe o prazo de quinze dias, a contar do recebimento da notificação, para comprovar perante o Tribunal o recolhimento da primeira parcela, e de trinta dias, a contar da parcela anterior, para comprovar os recolhimentos das demais parcelas, devendo incidir sobre cada valor mensal, atualizado monetariamente, os juros de mora devidos, no caso do débito, na forma prevista na legislação em vigor, alertando os responsáveis de que a falta de comprovação do recolhimento de qualquer parcela importará o vencimento antecipado do saldo devedor, nos termos do § 2º do art. 217 do Regimento Interno deste Tribunal;
 h) enviar cópia do Acórdão a ser prolatado, bem como do Relatório e do Voto que o fundamentarem ao Procuradoria da República no Estado de Goiás, nos termos do § 3º do art. 16 da Lei 8.443/1992 c/c o § 7º do art. 209 do Regimento Interno do TCU, para adoção das medidas cabíveis;
i) enviar cópia do Acórdão que vier a ser proferido ao Fundo Nacional de Saúde  (FNS) e aos responsáveis, para ciência, informando que a presente deliberação, acompanhada do Relatório e do Voto que a fundamenta, está disponível para a consulta no endereço www.tcu.gov.br/acordaos, além de esclarecer que, caso requerido, o TCU poderá fornecer sem custos as correspondentes cópias, de forma impressa."
	
É o Relatório.

Marcos Antônio de Araújo, OAB/GO 28.766, representando Geraldo Messias Queiroz (peça 67); Julianna M. Arantes Moretto, OAB/GO 17.883, e Nathália Torres de Sá Guimarães, OAB/GO 37.687, representando o município de Águas Lindas de Goiás (peça 24).

Procurador Marinus Marsico.

TOMADA DE CONTAS ESPECIAL. CONVÊNIO PARA A CONSTRUÇÃO DE CINCO UNIDADES BÁSICAS DE SAÚDE (UBS). CONSTRUÇÃO DE DUAS UNIDADES. DESVIO DE FINALIDADE EM UMA DELAS. MUNICÍPIO FOI BENEFICIADO COM RECURSOS DO CONVÊNIO REFERENTE A UMA UBS. NOVO PRAZO PARA RECOLHIMENTO DO DÉBITO PELO MUNICÍPIO. NÃO RECOLHIMENTO. CONTAS IRREGULARES. DÉBITO E MULTA.

TOMADA DE CONTAS ESPECIAL (TCE)

Secretaria de Controle Externo de Tomada de Contas Especial (Secex-TCE).

Trata-se de tomada de contas especial instaurada pelo Fundo Nacional de Saúde  (FNS) em desfavor do município de Águas Lindas de Goiás/GO, dos ex-prefeitos dessa municipalidade, Srs. José Pereira Soares (2005 a 2008) e Geraldo Messias Queiroz (2009 a 2012) e da empresa WE Engenharia Ltda., em razão da execução parcial do objeto do Convênio 2436/2005 (peça 1, p. 22-30) , celebrado entre o FNS e aquele município, cujo objeto era a construção de cinco Unidades Básicas de Saúde (UBS) , com vigência estipulada para o período de 30/12/2005 a 23/2/2007, posteriormente prorrogado até 30/11/2012.
O ajuste foi firmado no valor de R$ 525.000,00, dos quais R$ 500.000,00 à conta do concedente e o restante (R$ 25.000,00) referente à contrapartida do convenente. Essa última parcela foi posteriormente aumentada para R$ 167.182,15.
O montante transferido à municipalidade foi de R$ 400.000,00, conforme quadro abaixo:
	
	N.º da OB
	Valor (R$) 
	Data de crédito
	
	2007OB936928
	100.000,00
	6/11/2007
	peça 1, p. 96

	2007OB951371
	100.000,00
	4/12/2007
	peça 1, p. 97

	2008OB828007
	100.000,00
	7/10/2009
	peça 3, p. 69

	2009OB828007
	100.000,00
	   11/11/2009
	peça 3, p. 70

No âmbito desse Tribunal, foram promovidas as seguintes citações, em solidariedade:
a) José Pereira Soares e município de Águas Lindas de Goiás/GO em decorrência do desvio de finalidade de uma das UBS;
b)  Geraldo Messias Queiroz e WE Engenharia Ltda. em razão da não conclusão das obras das unidades Jardim América II e Jardim das Laranjeiras.
Citados de forma regular e válida, o ente municipal e o Sr. Geraldo Messias Queiroz apresentaram suas alegações de defesa, respectivamente, às peças 24 e 68, as quais foram analisadas pela Secretaria de Controle Externo de Tomada de Contas Especial (Secex-TCE) . Já o Sr, José Pereira Soares e empresa WE Engenharia Ltda. permaneceram silentes.
Em pareceres uniformes, a unidade técnica (peças 96 a 98) propõe:
	a) excluir da relação processual a empresa WE Engenharia Ltda.;
	b) rejeitar as alegações de defesa do Sr. Geraldo Messias Queiroz e do município de Águas Lindas de Goiás/GO; e
	c) declarar a revelia do Sr, José Pereira Soares, nos termos do art. 12, § 3º, da Lei nº 8.443/1992;
Em razão dos itens "b" e "c" acima, a unidade técnica também propõe que as contas daqueles responsáveis sejam julgadas pela irregularidade, condenando-os ao pagamento dos débitos solidários e à aplicação da multa prevista no art. 57 da Lei nº 8.443/1992.
O representante do Ministério junto ao TCU, Procurador Marinus Marsico, concorda com a proposta de mérito acima mencionada (peça 110) .
No mérito, acolho parcialmente o encaminhamento da Secex-TCE e do douto Parquet, cujos fundamentos incorporo às minhas razões de decidir, com as considerações a seguir.
Conforme destaquei anteriormente, o órgão concedente não repassou o valor referente às cinco UBSs, mas tão-somente o valor de R$ 400.000,00, referente a quatro UBSs, visto que o convênio não estava sendo bem executado pelos prefeitos à época.
É cabível esclarecer também o status das obras previstas no ajuste sob análise, com vistas à delimitação das responsabilidades, conforme abaixo.
Estavam previstas a construção de cinco unidades básicas de saúde (UBS) , mas somente duas tiveram suas obras concluídas (Jardim Santa Lúcia e Setor 2) , sendo que a primeira delas está em pleno funcionamento e a segunda está sendo utilizada como penitenciária.
Outras duas UBSs previstas (Laranjeiras e Jardim América) tiveram suas obras iniciadas, mas não foram concluídas, tornando-se inservíveis para a população local. E a quinta UBS prevista (Mansões Pôr do Sol) não teve suas obras iniciadas. 
De acordo com os diversos relatórios de visita in loco constantes dos autos, pode-se verificar que, até o final de 2008, as obras previstas estavam em andamento em conformidade com os dispêndios e com os prazos previstos no Plano de Trabalho, conforme trecho do Parecer GESCON, de 4/12/2008, in verbis (peça 1, p. 262) : "As metas Físicas/Etapas/Fases estão sendo executadas em 40 (quarenta) %, em conformidade com a quantidade e períodos programados, conforme demonstrado no Quadro A - anexo."
Ante tal situação, o órgão concedente aprovou a prestação de contas das duas primeiras parcelas repassadas ao município de Águas Lindas de Goiás, no valor total de R$ 200.000,00, nos seguintes termos (peça 2, p. 32) :
Em decorrência da análise realizada, e considerando que os documentos apresentados, relativos a (s) parcela (s) ora analisada (s) comprovam que o objeto pactuado está sendo cumprido, opinamos pela APROVAÇÃO  da parcela analisada e, sugerimos liberar o valor correspondente à próxima parcela, devendo, entretanto , ser resguardado o direito de regresso, sem prejuízo de outras sanções no caso de serem constatadas irregularidades em trabalho de auditoria ou supervisão.
Já a partir do ano de 2009, esses relatórios de visitas técnicas indicaram que as obras das duas unidades básicas de saúde restantes não foram concluídas, apesar das diversas prorrogações do ajuste, de maneira que estas tornaram-se inservíveis para a municipalidade.
Levando-se em conta a conjuntura acima, passo à análise das responsabilidades sobre as irregularidades identificadas.
Quanto ao município de Águas Lindas de Goiás, de acordo com os autos, comprova-se que aquele ente se beneficiou das obras da Unidade de Saúde Básica do Setor 2, uma vez que ficou comprovado que aquela construção está sendo utilizada como unidade prisional, em vez de um posto de saúde, objeto inicial do ajuste. Dessa forma, ficou caracterizado o desvio de finalidade, cabendo, assim, a responsabilização da municipalidade para o ressarcimento ao erário
Ante a impossibilidade de se avaliar a boa-fé do ente municipal, por intermédio do Acórdão 7720/2019-TCU-Segunda Câmara, foi fixado novo e improrrogável prazo para apresentação de novos elementos de defesa e/ou o recolhimento do débito por aquele ente municipal (peça 100) .
Transcorrido o prazo fixado no decisum acima, o município permaneceu silente, de modo que consinto com o entendimento convergente no sentido do julgamento pela irregularidade de suas contas, com a sua condenação para o pagamento do débito.
A jurisprudência desta Corte é pacífica no sentido de que:
Constatada a utilização de verba federal fora dos objetivos dos programas ou ajustes que amparam o repasse da verba, mas em benefício da comunidade local, imputa-se o débito correspondente ao ente federado beneficiário, para que não haja seu enriquecimento sem causa, e aplica-se multa aos gestores pela infração cometida. (Ac. 10.9997/2015-TCU-2ª Câmara, de relatoria do Ministro-Substituto Marcos Bemquerer Costa, constante da "Jurisprudência Selecionada") 
No entanto, faço uma pequena correção na proposta de encaminhamento. 
Apesar de o valor original proposto pela unidade técnica e pelo douto Parquet ser de R$ 100.000,00, observa-se que, em 14/1/2014, o município (sob a responsabilidade de outro prefeito) devolveu aos cofres da União os seguintes valores: R$ 79.610,06, referente a saldo do convênio; R$ 12.044,24 e R$ 8.061,86, referentes aos rendimentos de aplicações financeiras dos recursos recebidos (peça 7, p. 371) . Dessa forma, o valor de R$ 79.610,06 deve ser abatido do valor original a ser ressarcido pela municipalidade (R$ 100.000,00) , restando, assim, o montante de R$ 20.389,94 (R$ 100.000,00 - R$ 79.610,06) .
No que se refere ao Sr. José Pereira Soares (ex-prefeito na gestão 2005 a 2008) , com as devidas vênias à unidade técnica e ao MPjTCU, entendo que esse ex-prefeito não teve responsabilidade sobre o desvio de finalidade acima, de modo que não deve ser responsabilizado em solidariedade com o ente municipal. 
Afinal, conforme pareceres do órgão concedente, durante a gestão desse responsável, houve a correta aplicação dos recursos do convênio, inclusive, com a aprovação da prestação de contas dos recursos transferidos durante o seu período frente à prefeitura (peça 2, p.32) . Por conseguinte, proponho a exclusão da relação processual desse responsável.
No que concerne ao Sr. Geraldo Messias Queiroz, consinto com o entendimento uniforme da Secex-TCE e do Ministério Público junto ao TCU no sentido de não acatar suas alegações de defesa, com o julgamento de suas contas pela irregularidade, condenação em débito e aplicação da multa prevista no art. 57 da Lei 8.443/1992. 
De acordo com os autos, mesmo após diversas prorrogações do convênio em sua gestão, as duas UBS restantes não foram concluídas. Consta do último relatório de visita técnica acostado aos autos (peça 44, p. 71) , de 24/6/2011: "Porém, só foram executadas 52,95% da UBS do Jardim das Laranjeiras e do Jardim América II. Atualmente as unidades de saúde encontram-se paralisadas sem a apresentação do Termo de Paralisação de Obra e a UBS Mansões Pôr do Sol não foi iniciada a execução (0,0%) ".
Em adição, tem-se que as fotos apresentados pelo Sr. Geraldo Messias não comprovam a regular aplicação dos recursos, visto que a jurisprudência desta Corte é pacífica no sentido de que:
A apresentação de fotografias e declarações, desacompanhadas de provas mais consistentes, é insuficiente para comprovar a regularidade da aplicação dos recursos públicos transferidos por meio de convênio, porque, embora possam, eventualmente, demonstrar a realização do objeto, não revelam, efetivamente, a origem dos recursos aplicados. (Ac. 3.882/2014-TCU-2ª Câmara, de relatoria da Ministra Ana Arraes, constante da "Jurisprudência Selecionada") 
Contudo, entendo que o valor original correto do débito seria de R$ 200.000,00 (R$ 100.000,00 de cada UBS não concluída) , visto que as duas obras não trouxeram qualquer benefício à população interessada. 
No entanto, tendo em vista que esse ex-gestor foi citado pelo valor total de R$ 141.313,33, ou seja, em valor menor ao que entendo correto, em consonância com os princípios da racionalidade administrativa e da razoável duração do processo, acato a proposição constante da instrução à peça 96 quanto a esse responsável, no sentido de julgar suas contas pela irregularidade, com a imputação de débito no montante abaixo indicado e com a aplicação da multa prevista no art. 57 da Lei 8.443/1992.
	Data
	Valor (R$) 

	  14/5/2010
	133.403,59

	  24/5/2010
	2.473,03

	  25/5/2010
	5.436,71

Por fim, no que se refere à proposta de exclusão da relação processual da empresa WE Engenharia Ltda., não tenho nada a acrescentar à proposta uniforme da unidade técnica e do MPjTCU.
	Ante o exposto, VOTO por que seja adotada a deliberação que ora submeto a este Colegiado.
TCU, Sala das Sessões Ministro Luciano Brandão Alves de Souza, em 28 de julho de 2020.
Ministro JOÃO AUGUSTO RIBEIRO NARDES 
Relator